【裁判字號】    99,簡上,154
【裁判日期】    991209
【裁判案由】    給付管理費等
【裁判全文】
臺灣臺北地方法院民事判決             99年度簡上字第154號
上  訴  人  太陽住商大廈管理委員會
法定代理人  李逸賢
訴訟代理人  童宜德
被  上訴人  吳如芬
上列當事人間請求給付管理費等事件，上訴人對於中華民國99年
1月26日本院臺北簡易庭98年度北簡字第32054號第一審判決提起
上訴，本院判決如下：
    主      文
原判決關於駁回上訴人後開第二項之訴及訴訟費用之裁判均廢棄
。
被上訴人應給付上訴人新臺幣玖仟伍佰貳拾參元，及其中新臺幣
柒仟柒佰陸拾伍元自民國九十八年八月二十七日起、其中新臺幣
壹仟柒佰伍拾捌元自民國九十九年二月二十七日起，均至清償日
止，按週年利率百分之十計算之利息。
其餘上訴駁回。
第一、二審訴訟費用，由被上訴人負擔百分之五，餘由上訴人負
擔。
    事實及理由
甲、程序部分：
一、按管理委員會有當事人能力，公寓大廈管理條例第38條第 1
    項定有明文。查本件上訴人為依公寓大廈管理條例成立之管
    理委員會，此有公寓大廈管理組織報備證明、臺北市建築管
    理處民國99年1 月5日北市都建寓字第09873961600號函附臺
    北市南港區太陽住商大廈管理組織報備資料在卷可參（見原
    審卷第167 頁、本院卷(一)第12至42頁），依法自有當事人能
    力。又查本件上訴人之法定代理人原為兆鎮開發有限公司所
    指定之代表人李逸賢，嗣其法定代理人變更為李逸賢，此有
    臺北市政府99年1 月14日府都建字第0996194440號函、臺北
    市建築管理處99年11月12日北市都建寓字第09973178900 號
    函附臺北市南港區太陽住商大廈第9 屆管理組織報備資料在
    卷可稽（見本院卷(一)第106 頁、本院卷(二)第287至358頁），
    其依法聲明承受訴訟，應予准許。
二、按訴狀送達後，原告不得將原訴變更或追加他訴。但擴張或
    減縮應受判決事項之聲明者，不在此限，民事訴訟法第 255
    條第1項第3款定有明文。而此規定依同法第436 條之1第3項
    、第446條第1項規定，於簡易程序之上訴程序準用之。查上
    訴人於原審起訴請求被上訴人給付新臺幣（下同） 189,542
    元及自支付命令送達翌日起至清償日止，按週年利率10% 計
    算之利息。嗣於上訴程序變更聲明，請求被上訴人給付191,
    306 元及遲延利息。核上訴人所為乃擴張應受判決事項之聲
    明，合於法律規定，應准許之，併此敘明。
乙、實體部分：
一、上訴人起訴主張：
  (一)被上訴人為臺北市南港區住商太陽大廈（下稱系爭大廈）之
    區分所有權人，區分所有房屋門牌號碼為臺北市南港區○○
    ○路○段99號2樓之36，其依太陽住商大廈管理委員會組織章
    程及規約（下稱系爭規約）之約定，應按月繳納管理費。查
    系爭規約第11條第1項第2款約定，被上訴人每月應繳納之管
    理費自91年1 月起按每坪新臺幣（下同）70元之標準計算，
    嗣經92年度第2 次區分所有權人大會會議決議，將繳交管理
    費標準自93年1月1日起調降為每坪50元，本件被上訴人所有
    房屋面積為2.93坪，合計其自91年1月1日起至98年12月31日
    止，應繳納管理費15,506元，然被上訴人迭經催告仍拒絕給
    付，上訴人自得依系爭規約請求被上訴人給付。
  (二)系爭大廈2樓及地下1樓係一般零售業及日常用品零售業用途
    ，建商自87年交屋後向該樓層之區分所有權人承租近兩年，
    然於此期間及之後接連遭遇象神颱風及納莉颱風，上開樓層
    之區分所有權人對該樓層所受損害均不聞不問，亦從未進行
    修繕或支付相關費用，導致各項公共與消防設施損壞，遭臺
    北市政府消防局以違反消防法第6 條規定為由命限期改善，
    如不進行改善則依法處罰。前揭受損情形乃可歸責於2 樓及
    地下1 樓所有權人之事由所致，且其所為亦違公寓大廈管理
    條例第5 條規定，而有修繕之必要，上訴人為系爭大廈管理
    人，為避免遭受處罰並維護系爭大廈之公共安全，乃經96年
    1月第7 屆第2次區分所有權人會議，決議授權上訴人收取修
    復2 樓及地下1樓商場之費用，嗣於97年1月27日第8屆第2次
    及98年11月14日第9屆第1次區分所有權人會議，亦決議繼續
    執行第7 屆未執行之修繕費用。而依訴外人弘旺消防工程有
    限公司（下稱弘旺公司）估價，商場修復內容包含消防工程
    —火警、廣播、緊急照明設備，水電工程—消防撒水、泡沫
    、採水幫浦及滅火室內排煙設備，此等設備乃依照法令應設
    置之消防安全設備，應為共用部分，是共用部分之修繕既係
    因可歸責於系爭大廈2樓及地下1樓所有權人之事由所致，此
    部分之消防、水電、空調系統修繕費用，自應由其依應有部
    分比例負擔。依弘旺公司估價單所示，上開修繕共需花費67
    ,825,631 元，每坪平均需負擔48,446.18元，添購因風災泡
    水損害之機具亦需花費數百萬元，故先酌收每坪60,000元之
    修繕費，待修繕完成後多退少補。以被上訴人所有房屋坪數
    計算，應給付175,800元，爰依公寓大廈管理條例第10條第2
    項，請求被上訴人給付之。
  (三)被上訴人雖抗辯系爭規約未經第一次區分所有權人會議決議
    通過，且否認卷附第一次區分所有權人大會會議紀錄及出席
    資料之真正，然證人即擔任該次大會主席之張弼（更名為張
    弼椿）已於鈞院98年度北簡字第33371 號案件作證，表示該
    次會議確屬真實，且通過之規約內容與卷附規約內容相同，
    是足認被上訴人所辯不可採信，況且該次決議未經撤銷，依
    法自屬有效。又被上訴人辯稱上訴人之管理費請求權罹於時
    效云云，惟管理費依其性質並無適用5 年短期時效之可能，
    所辯亦無可採。至於被上訴人另辯稱上訴人收取修繕費用未
    經合法決議、違反法律規定云云，亦均未提出證據，且歷次
    決議程序均符合系爭規約之約定，又未經撤銷而仍屬有效，
    被上訴人所辯均難採信。是原審竟駁回上訴人之請求，顯有
    違誤，自應予廢棄，另為上訴人勝訴之判決。
二、被上訴人抗辯：
    系爭規約未經合法召集、決議，應屬無效，上訴人不得請求
    給付管理費，況且管理費請求權適用短期消滅時效，上訴人
    起訴時業已罹於消滅時效，被上訴人自得拒絕給付。又上訴
    人主張應修繕之部分，均屬系爭大廈2樓及地下1樓區分所有
    權人獨立使用範圍內之設備，被上訴人既不同意修繕，上訴
    人不得以區分所有權人會議決議命被上訴人負擔。又縱認應
    修繕之設施屬於共用部分，然其毀損非可歸責於被上訴人，
    上訴人亦不得依公寓大廈管理條例第10條第2 項而為請求。
    況且上訴人所依據之歷次決議，均未經合法召集與決議程序
    ，屬無效決議，自難執為請求之依據等語。
三、原審為上訴人全部敗訴之判決，上訴人不服，提起上訴，並
    於第二審為訴之追加，聲明：(一)原判決廢棄、(二)上開廢棄部
    分，被上訴人應給付上訴人191,306元，及其中175,800元自
    起訴狀繕本送達翌日起至清償日止，按週年利率10% 計算之
    利息，其中1,764 元自第二審上訴狀送達翌日起至清償日止
    ，按週年利率10% 計算之利息。被上訴人答辯聲明則為：駁
    回上訴。
四、兩造不爭執事項：
  (一)上訴人為系爭大廈中門牌號碼臺北市南港區○○○路○ 段99
    號2樓之36之所有權人，面積為2.93坪。
  (二)被上訴人未繳納91年1月1日起至98年12月31日之管理費，亦
    未依上訴人通知繳納修繕費175,800元。
五、本件爭點：
  (一)系爭規約是否有效？
  (二)上訴人得否依系爭規約請求被上訴人給付管理費？其請求權
    是否罹於消滅時效？
  (三)系爭大廈2樓及地下1樓應修繕之部分為何？該部分屬於專有
    部分或共用部分？如為共用部分，其應修繕之原因是否可歸
    責於系爭大廈2樓及地下1樓之區分所有權人？
  (四)上訴人得否依96年1月第7屆第2次區分所有權人會議、97年1
    月27日第8屆第2次區分所有權人會議及98年11月14日第9 屆
    第1 次區分所有權人會議之決議，請求被上訴人給付修繕費
    用？
六、法院得心證之理由：
  (一)按區分所有權人會議，應由召集人於開會前十日以書面載明
    開會內容，通知各區分所有權人。但有急迫情事須召開臨時
    會者，得以公告為之；公告期間不得少於二日。又區分所有
    權人會議之決議，除規約另有規定外，應有區分所有權人三
    分之二以上及其區分所有權比例合計三分之二以上出席，以
    出席人數四分之三以上及其區分所有權比例占出席人數區分
    所有權四分之三以上之同意行之。公寓大廈管理條例第30條
    第1 項、第31條分別定有明文。且按關於公寓大廈住戶區分
    所有權人決議之效力，公寓大廈管理條例並無明文規定，公
    寓大廈管理條例第1條第2項規定：本條例未規定者，適用其
    他法令之規定。而公寓大廈住戶之性質雖屬非法人團體，惟
    由其性質觀之，已與社團法人相當接近，故關於其意思決定
    機關所為決議之效果，應類推適用民法第56條關於社團總會
    決議效力之規定。而總會之召集程序或決議方法，違反法令
    或章程時，社員得於決議後3 個月內請求法院撤銷其決議，
    民法第56條第1 項前段定有明文（最高法院93年度臺上字第
    2347號判決參照）。從而，公寓大廈區分所有權人會議，其
    召集程序或決議方法有違反法令或章程時，於區分所有權人
    依法於期限內請求法院撤銷決議確定之前，其所為決議應仍
    屬有效。查上訴人主張被上訴人應依系爭規約繳納91年1月1
    日起至92年12月31日止，每月以每坪70元計算之管理費，及
    自93年1月1日起至98年12月31日止，每月以每坪50元計算之
    管理費等情，業據提出系爭規約及系爭大廈92年度第2 次區
    分所有權人大會會議紀錄與簽到簿為證（見原審卷第168 至
    176頁、第218至243頁），並有前開臺北市建築管理處99年1
    月5日北市都建寓字第09873961600號函附臺北市南港區太陽
    住商大廈管理組織報備資料附卷可稽。被上訴人雖辯稱系爭
    大廈第1 次區分所有權人會議未經合法召集、決議，92年度
    第2 次區分所有權人會議亦有相同情形，因此規約以及決議
    均無效云云。但查，前揭臺北市建築管理處所函覆系爭大廈
    管理組織之報備資料中，記載系爭大廈第1 次區分所有權人
    會議應到人數340人，實到人數269人，出席人數為全體區分
    所有權人之79.1%，所有權合計佔總面積數88%，且於表決系
    爭規約應否通過時，經核算同意通過之比例達百分之百，而
    其簽到簿亦確有各區分所有權人或其代理人之簽名，另證人
    即該次會議之主席張弼（更名為張弼椿）亦證稱確實有召開
    第1 次區分所有權人會議，卷附之規約、會議紀錄、簽到簿
    即為當初之情形等語，此經調取本院98年度北簡字第 33371
    號卷核閱屬實（見該卷第308 頁反面），依此堪認系爭規約
    確已經系爭大廈區分所有權人會議合法決議通過。又查，系
    爭大廈92年第2 次區分所有權人會議亦經符合法定人數及區
    分所有權比例決議，將系爭大廈管理費自93年1月1日起調降
    為每月每坪50元，此參會議紀錄及簽到簿即明。是被上訴人
    辯稱系爭規約以及92年第2 次區分所有權人會議決議無效云
    云，核與事實不符，難認有據。況且系爭大廈第1 次區分所
    有權人會議既已決議通過原始規約於第11條第1項第2款約定
    管理費每月每坪70元，嗣經92年度第2 次區分所有權人大會
    會議決議將繳交管理費標準自93年1月1日起調降為每月每坪
    50元，各該決議迄今均未經撤銷，揆諸上開說明，應認其決
    議仍屬有效。
  (二)按區分所有權人或住戶積欠應繳納之公共基金或應分擔或其
    他應負擔之費用已逾二期或達相當金額，經定相當期間催告
    仍不給付者，管理負責人或管理委員會得訴請法院命其給付
    應繳之金額及遲延利息。又按區分所有權人未依規定繳納應
    繳金額逾2 期以上時，管理委員會得訴請法院命其給付應繳
    之金額及另外收取遲延利息，以未繳金額之年息10% 計算。
    公寓大廈管理條例第21條及系爭規約第11條第5 項分別定有
    明文。本件被上訴人未依系爭規約繳納91年1月1日起至98年
    12月31日之管理費，此為兩造所不爭執，上訴人自得依前開
    規定請求被上訴人給付。然按1年或不及1年之定期給付債權
    ，其各期給付請求權因5年間不行使而消滅，民法第126條所
    明定，凡屬上項定期給付債權，即有該條之適用，無庸當事
    人就此有所約定，且不得預先拋棄時效之利益。又公寓大廈
    之住戶繳付管理費，係依據區分所有權人做成之決議或自治
    決議所訂定之管理規約，係基於區分所有權人合致之意思表
    示所成立之契約關係，亦即，每位住戶對於其他區分所有權
    人皆有要求繳付管理費之請求權，至公寓大廈管理委員會得
    向住戶收取管理費，則係來自全體區分所有權人之授權，代
    為收取，是若區分所有權人約定管理費為按月或按季繳納，
    自屬於不及於1年之定期給付請求權，而有民法第126條規定
    之5 年時效適用。又公寓大廈住戶就共同部分修繕、管理、
    維護等負有繳納管理費用之義務，並基於住戶之合意，相隔
    一定期間反覆繼續而為給付，依其性質，屬定期給付。復按
    民法第126 條所謂1年或不及1年之定期給付債權，係指基於
    一定法律關係，因每次1 年以下期間之經過順次發生之債權
    而言。因此，公寓大廈之管理費既係基於一定之法律關係而
    生，且每次以1 個月期間之經過順次而發生，依前開說明，
    管理費請求權自屬民法第126 條所謂1年或不及1年之定期給
    付債權，而有前開5 年時效期間之適用（臺灣高等法院暨所
    屬法院98年法律座談會民事類提案第2 號決議參照）。查系
    爭規約第11條第1項第2 款約定管理費按月計收，自屬不及1
    年之定期給付債權，依上開說明，即有5 年短期時效之適用
    。準此，上訴人於98年8 月18日向本院聲請對被上訴人發支
    付命令，此往前計算5 年以前之管理費請求權，即已罹於消
    滅時效。從而，上訴人得請求被上訴人給付之管理費，其期
    間應自93年8 月18日起至98年12月31日止。是依系爭大廈管
    理費自93年起按月以每坪50元計算，被上訴人應繳納共計65
    個月之管理費應為9,523元（65502.93＝9,523，元以下
    四捨五入）。並依上訴人主張，命被上訴人給付其中93年 8
    月起至97年12月止，共計53個月之管理費7,765 元，自原審
    起訴狀（以支付命令代之）送達被上訴人之翌日即98年8 月
    27日起，其餘98年共計12個月之管理費1,758 元，則自第二
    審上訴（追加）狀送達翌日即99年2 月27日起，均至清償日
    止，按週年利率10% 計算之利息。至於其餘管理費部分，則
    因罹於時效，被上訴人自得拒絕給付。
  (三)按共用部分、約定共用部分之修繕、管理、維護，由管理負
    責人或管理委員會為之。其費用由公共基金支付或由區分所
    有權人按其共有之應有部分比例分擔之。但修繕費係因可歸
    責於區分所有權人或住戶之事由所致者，由該區分所有權人
    或住戶負擔。其費用若區分所有權人會議或規約另有規定者
    ，從其規定。另按共用部分及其相關設施之拆除、重大修繕
    或改良，應依區分所有權人會議之決議為之。前項費用，由
    公共基金支付或由區分所有權人按其共有之應有部分比例分
    擔。公寓大廈管理條例第10條第2 項、第11條分別定有明文
    。再按總會決議之內容違反法令或章程者，無效，民法第56
    條第2項亦著有明文。本件上訴人主張系爭大廈2樓及地下 1
    樓有應修繕之部分，業已提出系爭大廈第7屆第2次、第8 屆
    第2次、第9 屆第1次區分所有權人會議紀錄及簽到簿、弘旺
    公司報價單、照片、臺北市政府消防局舉發違反消防法案件
    通知單、消防安全檢（複）查不合規定期限改善通知單為證
    （見原審卷第33至58頁、第137至140頁、第257至280頁、本
    院卷(一)第45至50頁、本院卷(二)第9 至12頁）。而依系爭大廈
    第7屆第2次區分所有權人會議於討論事項第4點表示：「2樓
    及B1內部消防設施備、水電及營運設施、水損整理、內部髒
    亂清理、門窗設施恢復、防再造成電梯等公設再損壞等討論
    」；臺北市政府消防局通知單則顯示系爭大廈有室內消防栓
    設備、自動灑水設備、泡沫滅火設備等之幫浦組件故障、緊
    急廣播設備擴音機故障、消防專用蓄水池幫浦組件故障、梯
    間排煙設備排煙（進風）機故障、緊急電源插座無電壓之違
    反法令事實；而弘旺公司出具之估價單標示應修繕之部分即
    為消防工程1式22,261,620元、水電工程1式18,200,460元、
    空調工程1式24,133,759元。由上可知，系爭大廈2樓及地下
    1 樓應修繕之部分，乃消防、水電與空調設備，核其性質應
    為公寓大廈管理條例第3條第4款所規定，公寓大廈專有部分
    以外之其他部分及不屬專有之附屬建築物，而供共同使用之
    共用部分，並非專有或約定專用部分，依前開說明，其修繕
    及重大修繕均應由公共基金支付或由區分所有權人按其共有
    之應有部分比例分擔之，除非修繕費係因可歸責於區分所有
    權人或住戶之事由所致者，始由該區分所有權人或住戶負擔
    。惟上訴人於歷次區分所有權人會議中一再指陳，系爭大廈
    2樓及地下1樓歷經象神颱風及納莉颱風導致各項設備損壞、
    內部髒亂等語，顯見該樓層之消防、水電與空調設備之毀損
    ，應係肇因於天然災害，且上訴人迄未舉證該設備毀損係可
    歸責於該樓層之區分所有權人或住戶，則此部分修繕所生之
    費用，依法當應由公共基金支付或由區分所有權人按其共有
    之應有部分比例分擔之，而不得以區分所有權人會議決議命
    特定樓層之區分所有權人負擔。
  (四)承上所述，系爭大廈2樓及地下1樓消防、水電與空調設備之
    修繕費用，應由公共基金支付或由區分所有權人按其共有之
    應有部分比例分擔之，則系爭大廈第7屆第2次、第8屆第2次
    、第9屆第1 次區分所有權人會議，決議應由系爭大廈2樓及
    地下1樓之區分所有權人分擔修繕費用每坪60,000 元，並授
    權上訴人收取費用、執行決議內容，縱認會議經合法召集且
    決議程序符合法律與系爭規約規定，然其內容業已違反公寓
    大廈管理條例第10條第2 項、第11條規定，揆諸上開說明，
    其決議應屬無效。從而，上訴人主張依系爭大廈第7屆第2次
    、第8屆第2次、第9屆第1次區分所有權人會議決議，請求被
    上訴人給付修繕費用175,800元，即無理由，難以准許。
七、綜上所述，上訴人依公寓大廈管理條例第21條、系爭規約第
    11條第5項及系爭大廈92年第2次區分所有權人會議決議，請
    求被上訴人給付9,523元，及其中7,765元自98年8 月27日起
    ，其中1,758元自99年2月27日起，均至清償日止，按週年利
    率10% 計算之利息，為有理由，應予准許。逾此所為請求，
    為無理由，應予駁回。又上訴人勝訴部分，兩造分別陳明供
    擔保為准、免假執行之宣告，經核於法並無不合，亦應准許
    之。至於上訴人敗訴部分，其假執行之聲請失所附麗，應併
    予駁回。原審就上開應准許部分，為上訴人敗訴之判決，又
    未就假執行部分為裁判，尚有未洽，上訴意旨求予廢棄改判
    ，為有理由，爰由本院予以廢棄改判如主文第2 項所示，惟
    因本件不得上訴第三審，即無庸為假執行之宣告。至於上訴
    人之請求不應准許部分，原判決為上訴人敗訴之判決，經核
    於法並無不合，上訴意旨求予廢棄改判，為無理由，應駁回
    其上訴。
八、本件事證已臻明確，兩造其餘攻擊防禦方法及未經本院援用
    之證據，核與判決之結果不生影響，爰不予逐一論駁，併此
    敘明。
九、據上論結，本件上訴為一部有理由，一部無理由，依民事訴
    訟法第436條之1第3項、第450條、第449條第1項、第79條，
    判決如主文。
中    華    民    國    99    年    12    月    9     日
                 民事第四庭    審判長法  官   張瑜鳳

                                     法  官   陳靜茹
                                     法  官   余明賢
以上正本係照原本作成。
本判決不得上訴。
中    華    民    國    99    年    12    月    9     日
                                     書記官  楊勝欽

司法院資訊處製作；財團法人民間司法改革基金會備份。
